最高法院民事判決　　　　　　　　　　　　　　　八十七年度台上字第二五九九號
　　上　訴　人　鄧民鐘
　　　　　　　　鄧秀雄
　　　　　　　　鄧宏銘
　　被 上訴 人　鄧長雲
　　　　　　　　鄧如隆
　　　　　　　　鄧景豐
　　　　　　　　鄧永成
　　　　　　　　鄧長裕
　　　　　　　　鄧永添
　　　　　　　　鄧永和
　　　　　　　　鄧建勳
右當事人間請求確認派下權存在事件，上訴人對於中華民國八十七年七月八日台灣高
等法院第二審更審判決（八十六年度上更(三)字第四五八號），提起上訴，本院判決如
左：
    主  文
上訴駁回。
第三審訴訟費用由上訴人負擔。
    理  由
本件被上訴人主張：坐落台北縣中和市○○段芎蕉腳小段一○六、一○六之一號土地
（下稱系爭土地）係兩造之祖先，於前清時期為祭祀祖先所購買，而登記為祭祀公業
鄧牛名義。詎上訴人於民國七十九年間，提出規約向台北縣中和市公所申請為祭祀公
業鄧牛派下員之公告時，竟否認伊之派下權等情。求為確認伊就祭祀公業鄧牛有派下
權存在之判決。
上訴人則以：系爭土地乃鄧牛於日據明治三十四年（即民國前十一年）所購置，因年
老、子幼無力管業，始登記為祭祀公業鄧牛所有，並委託族伯鄧炎清、鄧炎明協助鄧
牛之子鄧榮富管理。被上訴人均非鄧牛之子孫，自非祭祀公業鄧牛之派下等語。資為
抗辯。
原審依調查證據為辯論之結果，以：按在臺灣，所謂祭祀公業者，雖大部分為祭祀自
己之祖先為目的而設立，惟亦有例外，如分配祖先遺產時，抽出一部份財產，為祭祀
夭亡無嗣之親屬而設立者有之；尚有因設立人對享祀人有所崇拜，雖非其祖先，而提
供財產作為祭祀之用。又祭祀公業，雖以祭祀特定死者為目的而設立之團體，但亦無
必須取用享祀人之姓名為其名稱之原則，自可解為各該祭祀公業之設立人，得隨意選
定其祭祀公業之名稱（台灣民事習慣調查報告五十八年版第七一二及七二四頁參照）
。又系爭土地登記為祭祀公業鄧牛所有，迄今均已超過九十年。兩造當事人於系爭土
地登記為祭祀公業鄧牛時，均尚未出生，如上訴人鄧民鐘係日據昭和六年（即民國二
十年）六月七日出生，亦有戶籍謄本在卷可查。在此情況下，要兩造舉證證明當時設
立祭祀公業鄧牛之設立人及設立之經過，均有所困難，只得由所提出之相關事證，以
為判斷。經查，鄧牛於日據明治三十八年去世，系爭一○六號土地，於明治三十四年
登記為鄧牛所有，而於明治三十六年登記為祭祀公業鄧牛所有；而一○六之一號土地
，於明治三十九年亦登記為祭祀公業鄧牛所有，惟依一○六號土地台帳沿革欄中記載
「分割………另登載在他頁」，查其面積原為○點二○六二甲，分割後，其面積為○
點一三九○甲（原判決誤繕為○點一三九七甲），二者相減，其差額為○點○六七二
甲，與一○六之一號土地面積相符，有所有權狀及日據時期之戶籍謄本及土地登記簿
謄本在卷可憑。足認一○六之一號土地應屬因分割之轉載，非祭祀公業新增財產之登
記。次查，系爭祭祀公業鄧牛之一○六號及祭祀公業鄧山九之同地段一○三號土地，
原均於明治三十四年八月間，由鄧牛及鄧山九取得所有權，有日據時代之土地臺帳謄
本在卷可稽，上訴人對其真正亦不爭執，而其管理人，依上開謄本記載，並參照被上
訴人所提出之系統表，一○六號土地為鄧（榮）富（長房）、鄧炎清（次房）及鄧炎
明（三房）；一○三號土地為鄧門連（長房）、鄧炎清（次房）及鄧炎明（三房）。
由此觀之，二筆土地應是同時購置，同時設立祭祀公業及其管理人甚明。再查，祭祀
公業鄧山九名義之不動產，為兩造祖先所購置，屬兩造之公產，為兩造不爭之事實，
而鄧牛係兩造來台共同祖先所傳長房鄧新來之長子，被上訴人則分屬次房鄧新振及三
房鄧新益之後代，鄧新振即鄧仙九，亦為兩造不爭之事實，並有被上訴人所提出之系
統表及戶籍謄本為證。被上訴人主張，鄧仙九即祭祀公業之享祀人鄧山九其人，並以
有上訴人鄧民鐘所參與，於四十九年三月二十九日，在台北縣中和鄉○○村○○路七
一號所召開之第一次鄧姓宗族會議議事錄所列系統表所載：「（鄧）新振下另括弧『
山九』」為證。證人鄧瑞卿亦證稱，該系統表所載即分配表，則被上訴人主張，「新
振」與「山九」為同一人，足以採信。雖鄧瑞卿另證稱，鄧山九為兩造共同祖先，但
二房祖先鄧炎清之父為鄧新振，為上訴人所不爭，然鄧山九如係兩造共同祖先，是否
即係上訴人祖先鄧新來、被上訴人二房祖先鄧新振、三房祖先鄧新益等人之父﹖則未
據上訴人舉證證明。其次，鄧瑞卿生於民國二十二年，於系爭祭祀公業成立時，尚未
出生，如何知悉上情？是其所為此部分證言，即屬傳聞之詞，尚難為有利上訴人之認
定。更何況依卷附訴外人鄧建勳所製之系統表，三房之共同祖先為「鄧成柳」，並非
鄧山九，是上訴人所辯，鄧仙九非鄧山九，鄧山九為兩造之共同祖先，系爭土地為鄧
牛私人財產，尚難憑採。另從系爭一○六號土地，於三十五年六月十九日總登記為祭
祀公業鄧牛（原判決誤繕為將原來所有權人鄧牛，變更為祭祀公業鄧牛），而祭祀公
業鄧山九所有坐落同地段一○三號土地，亦同日總登記為祭祀公業鄧山九，有土地登
記簿謄本一件在卷可憑。益徵系爭一○六號土地與同地段一○三號土地，同為兩造祖
先共同設立為祭祀公業而買，因一時便宜，而（將一○六號）以鄧牛之名，登記為祭
祀公業。又鄧氏宗親代表於四十九年間及六十七年間，兩次召開宗族會議，上訴人鄧
民鐘均以房族代表親自參加及簽名，其中四十九年之會議紀錄對於鄧氏祖先所有不動
產所列之明細，亦包括系爭一○六之一號土地，六十七年之會議紀錄更明白指出「佃
一○六之一號………為子子孫孫建屋之用，分割出之間數若干，屆時另為召開宗親會
公平而分之」，苟如上訴人所辯，該地僅係鄧牛後代子孫所公同共有，即無於宗族會
議中表示願供作全體鄧氏三房蓋屋之可能。而六十七年間會議紀錄亦載明系爭一○六
之一號土地出租於泰祥化工廠，該次會議有除大房代表鄧民鐘擔任主席外，另有二房
代表鄧六佃及三房代表鄧發朝等人與會，如非屬宗親共同財產，二房及三房代表豈有
置喙餘地？再系爭一○六號土地上蓋有鄧氏族人共用之廳堂，現供奉鄧氏大房、二房
、三房之祖先，非僅供俸上訴人大房之祖先，亦經現場履勘查明系爭一○六號土地上
，確有鄧氏子孫用以祭祀祖先之廳堂坐落其上，有實測圖附卷可憑。該廳堂內，供有
鄧氏祖先牌位，上書「堂上歷代高曾祖考妣鄧公暨媽仝神位」，有相片二紙可證，鄧
氏宗族以前亦曾以該處所為開會之場所，並經證人鄧杏林證明在卷。雖該供奉祖先之
廳堂，占用一○六號土地僅十一平方公尺，然一○六之一號土地其餘部分，蓋有年代
久遠之四合院廂房，係供被上訴人鄧長雲、鄧長裕等二房族人使用，亦有勘驗筆錄在
卷足憑。證人鄧瑞卿亦證稱：「公廳是供奉祖先，給大家來拜，是鄧氏家族共用」等
語。依上開客觀事實之判斷，被上訴人主張，系爭土地係兩造祖先所購，用以共同祭
祀鄧氏祖先，不過以上訴人之祖先鄧牛之名義設立等情，堪以採信。則系爭土地應屬
全體鄧氏後代子孫公同共有之財產，被上訴人主張，其為祭祀公業鄧牛之派下，自無
不合。為其心證之所由得，並說明兩造其餘之攻擊防禦方法，不予審酌之理由，因而
將第一審所為被上訴人敗訴之判決廢棄，改判如其聲明，經核於法並無違誤。上訴論
旨，猶就原審取捨證據、認定事實之職權行使，指摘原判決不當，求予廢棄，非有理
由。
據上論結，本件上訴為無理由，依民事訴訟法第四百八十一條、第四百四十九條第一
項、第七十八條，判決如主文。
中      華      民      國    八十七    年     十一     月      六      日
                              最高法院民事第三庭
                                  審判長法官  范  秉  閣
                                        法官  朱  建  男
                                        法官  曾  煌  圳
                                        法官  鄭  玉  山
                                        法官  吳  正  一
      右正本證明與原本無異
                                              書  記  官
中      華      民      國    八十七    年     十一     月    二十一    日
